【裁判字號】    97,訴,2106
【裁判日期】    980227
【裁判案由】    返還定金
【裁判全文】
臺灣桃園地方法院民事判決              97年度訴字第2106號
原      告  乙○○
訴訟代理人  丁○○
被      告  甲○○
被      告  俊國房屋仲介有限公司
法定代理人  張麗雪
訴訟代理人  丙○○
上列當事人間請求返還定金事件，本院於民國98年2 月12日言詞
辯論終結，判決如下：
    主  文
原告之訴及假執行之聲請均駁回。
訴訟費用由原告負擔。
    事實及理由
一、按其他因不動產涉訟者，得由不動產所在地之法院管轄，民
    事訴訟法第10條第2 項定有明文。本件係原告因不動產買賣
    所生糾紛而依契約關係請求返還定金，係因以不動產為標的
    物之債權契約涉訟，自屬「其他因不動產涉訟」，因該不動
    產位於桃園縣楊梅鎮，屬本院轄區，本院自有管轄權。
二、原告主張：被告甲○○於民國97年5 月29日將其所有地號桃
    園縣楊梅鎮○○○段193 地號（面積32,226平方公尺，應有
    部分萬分之96）、同段195 之664 地號土地（面積86平方公
    尺，所有權範圍全部）及土地上4745建號建物（門牌號碼：
    桃園縣楊梅鎮○○○路40號）以新台幣（下同）350 萬元出
    售與原告，原告並給付37萬元（含30萬元定金及7 萬元仲介
    服務費）。而就尾款部分，被告俊國房屋仲介有限公司（以
    下簡稱為俊國公司）承諾全部以前揭房、地向金融機構貸款
    後給付，然原告已提出貸款所需之各項文件資料予被告俊國
    公司指定之地政士黃雲雄，詎被告俊國公司迄未履行辦理，
    原告並無票據、債信等問題，被告俊國公司卻因原告以外之
    問題而無法貸款，顯見係因不可歸責於原告之事由致無法支
    付尾款。該不動產買賣及以貸款支付尾款之約定全均委託被
    告俊國公司辦理，今被告給付不能，原告已為解除契約之意
    思表示，爰依民法第256 條、第249 條第3 款請求被告加倍
    返還定金等語，並聲明：(一)被告應給付原告74萬元及自97年
    5 月29日起至清償日止按週年利率5%計算之利息；(二)願供擔
    保請准宣告假執行。
三、被告則辯稱：原告所給付之37萬元係含30萬元簽約金及7 萬
    元仲介服務費，並未包含定金，依兩造所簽訂之不動產買賣
    契約書（下稱系爭契約），原告應於97年7 月4 日前交付未
    支付之尾款，然因原告個人因素遲未能給付，經原告至被告
    俊國公司協調，被告甲○○同意原告最晚於97年8 月31日前
    支付。因原告所提供之保證人即其妻劉欣怡之信用有問題，
    致貸款無法通過，被告俊國公司於原告無條件良好之保證人
    之情況下仍持續辦理貸款，然於97年7 月23日晚間，被告俊
    國公司持銀行徵信同意書至原告處請原告及劉欣怡簽名，原
    告則說須再考慮，事後則表示不需再辦理，依系爭契約第9
    條，被告自不需償還原告以給付之價金等語。並聲明：(一)
    原告之訴及假執行之聲請均駁回；(二)如受不利益之判決，願
    供擔保請准宣告免為假執行。
四、原告主張被告甲○○於97年5 月29日將其所有之前揭房、地
    以350 萬元出售與原告，原告並給付37萬元與被告等情，為
    被告所不爭執，並有系爭契約在卷可稽（見本院卷第8 至10
    頁），應堪認定為真實。
五、原告主張所給付之37萬元中，30萬元係定金，7 萬元係仲介
    服務費，被告則辯稱原告所給付之37萬元係含30萬元簽約金
    及7 萬元仲介服務費，並未包含定金等語。37萬元中之7 萬
    元係仲介服務費，為兩造所不爭執（見本院卷第30頁），是
    首應審酌者為所給付之30萬元之性質。經查，定金之目的在
    於確保契約之訂立或契約之履行，因定金具有其特殊之法律
    效果（民法第248 條、第249 條參見），故所交付之金錢是
    否為定金，應依雙方當事人之約定而定，本件原告所交付之
    30萬元，依系爭契約第2 條第2 項記載：「第一期（簽約金
    ）30萬元整」，其繳款時間及說明中欄記載：「簽約時甲方
    （即原告）應給付乙方（即被告甲○○）第一期款（內含定
    金__元整）」（見本院卷第8 頁），系爭契約中「內含定金
    」之欄位既為空白，顯見買賣雙方並無將簽約金之全部或一
    部作為定金之意，故該30萬元僅係作為價金之一部，足堪認
    定。
六、按債權人於有第226 條之情形時，得解除其契約；因可歸責
    於債務人之事由，致給付不能者，債權人得請求賠償損害，
    民法第256 條、第226 條第1 項分別定有明文。原告主張被
    告俊國公司承諾以前揭房、地向金融機構貸款以支付尾款，
    然原告已提出貸款所需之各項文件資料予被告俊國公司指定
    之地政士黃雲雄，被告俊國公司卻因原告以外之問題而無法
    貸款，顯見係因不可歸責於原告之事由致無法支付尾款，今
    被告給付不能，原告已為解除系爭契約之意思表示云云。經
    查，原告主張被告給付不能而解除契約，依前揭法條，須以
    債務人有給付不能之事由為限，惟系爭契約為不動產賣賣契
    約，原告所負之義務為給付價金，被告甲○○所負之義務為
    交付及移轉前揭房、地之所有權，今被告甲○○並無不能交
    付前揭房、地之情事，反係原告無法給付尾款，被告甲○○
    既無給付不能之情形，原告自無從據此主張解除兩造間之買
    賣契約。
七、原告雖主張被告俊國公司有承諾幫其辦理貸款等語，然查，
    本件貸款未過之原因係因原告所提供之保證人劉欣怡之信用
    狀況有問題一情，此為兩造所不爭執（見本院卷第59頁），
    而依劉欣怡與被告俊國公司之對話紀錄顯示，事後被告俊國
    公司仍有繼續幫原告辦理貸款，然原告則不願再辦理貸款（
    見本院卷第47至49頁），該對話紀錄經原告確認為真正，且
    劉欣怡之意思亦與原告之意思相同（見本院卷第57至58頁）
    ，原告並自陳本件係原告不買，而非被告不履行契約（見本
    院卷第58頁），故該貸款無法順利辦理及系爭契約未依約履
    行均係歸責於原告，洵堪認定，故原告主張解除系爭契約，
    實無理由。
八、綜上，系爭37萬元既非定金，自無從依第249 條第3 款請求
    被告加倍返還；又原告雖主張依民法第256 條解除系爭契約
    ，惟原告主張解除系爭契約，實屬無據，原告自不得依民法
    第259 條請求返還已給付之價金，故原告之請求為無理由，
    應予駁回。又其陳明願供擔保，聲請宣告假執行，因訴之駁
    回而失所依附，應併予駁回之。
九、本件事證已臻明確，兩造其餘主張、陳述及所提證據資料，
    經本院斟酌後，認與判決結果不生影響，爰不再一一論述，
    併此敘明。
據上論結，本件原告之訴，為無理由，依民事訴訟法第78條，判
決如主文。
中    華    民    國    98    年    2     月    27    日
                  民事第二庭    法  官  王耀興
以上正本係按照原本作成。
如對本判決上訴，須於判決送達後20日內向本院提出上訴狀。
中    華    民    國    98    年    2     月    27    日
                                書記官  黃盈菁


司法院資訊處製作；財團法人民間司法改革基金會備份。
